【裁判字號】    90,台上,27
【裁判日期】    900105
【裁判案由】    損害賠償
【裁判全文】
最高法院民事判決                                    九十年度台上字第二七號
    上  訴  人  三商人壽保險股份有限公司
    法定代理人  王希和
    訴訟代理人  姜志俊律師
    被 上訴 人  甲○○
    訴訟代理人  毛英富律師
右當事人間請求損害賠償事件，上訴人對於中華民國八十八年八月三日台灣高等法院
第二審判決（八十八年度保險上字第一六號），提起上訴，本院判決如左：
    主  文
原判決廢棄，發回台灣高等法院。
    理  由
本件被上訴人主張：伊於民國八十三年十一月間，經由時任上訴人業務經理之第一審
共同被告蘇存易推銷招攬而與上訴人簽訂三份保險契約，除其中保單號碼00000
0000000號之保費係一次繳清外，餘二張保單號碼000000000000
及000000000000號保單之金額，依序為新台幣（下同）三百萬元及九百
萬元，均採二十年繳費方式。伊於第二年繳保費時，因接受蘇存易之建議，同意由二
十年繳費變更為五年繳費，並將上開二張保單之保險金額由一千二百萬元追加為二千
萬元，辦理契約轉換變更，並為補繳上一年度保費不足額及契約轉換後之保費差額，
已依蘇存易之指示，陸續匯款一千一百七十九萬四千四百十四元至蘇存易設於台灣省
合作金庫忠孝支庫（下稱合庫忠孝支庫）帳號0000000000000號帳戶內
，並開立面額各十七萬一千一百八十八元之支票七紙交付蘇存易，其中四紙並經上訴
人提領。詎蘇存易竟未替伊辦理契約轉換，且將伊所繳交之保費侵占入己，致伊受有
損害，上訴人係僱用人，應依民法第一百八十八條第一項前段規定負連帶賠償責任等
情，求為命上訴人給付伊一千二百四十七萬九千一百六十六元並加付法定遲延利息之
判決（被上訴人請求蘇存易連帶給付上開本息之訴，經第一審判命蘇存易給付，未據
其聲明不服確定）。
上訴人則以：被上訴人將「躉繳保費」分期交付或匯入業務員個人帳戶，其交付之金
錢充其量僅能認定為「蘇存易私下代被上訴人暫時保管之款項」，非屬業務員依職務
收受之保費；蘇存易所為招攬保險行為係按件計酬，伊與蘇存易間係承攬或居間關係
，伊非僱用人；且被上訴人陸續繳款期間蘇存易已自伊公司離職並登錄為其他保險公
司之業務員，伊亦不負僱用人之責任；蘇存易上開不法行為純係其個人行為，與伊無
涉；況保險業務員亦無收取續期保費之權限，被上訴人輕率付款予蘇存易，復未索取
收據憑證，又在伊催繳保費通知及契約停效通知後仍繼續繳款，本身亦與有過失等語
，資為抗辯。
原審維持第一審所為上訴人敗訴之判決，駁回其上訴，係以：被上訴人主張之事實，
業據提出名片、保單影本、跨行匯款回單、支票、業務襄理聘任書、契約轉換同意書
等為證，上訴人對上開證物之真正並不爭執。蘇存易收受被上訴人匯入之保費及支票
後，並未向上訴人辦理契約轉換之申請，而將系爭保費占為己有等情，亦經蘇存易自
認屬實，蘇某前開行為復經台灣台北地方法院（下稱台北地院）刑事庭判處有期徒刑
一年六月，緩刑四年確定在案，有該院八十六年度自字第一○九九號刑事判決影本可
稽，堪信為真實。上訴人雖以前開情詞置辯，惟查上開二份保單，被上訴人辦理契約
轉換後，應補繳上一年度保費之不足額為一百零二萬四千六百八十元，應續繳之保費
總額為一千三百八十一萬七千五百零四元，系爭保險契約轉換後，被上訴人應補繳或
續繳保費總額為一千四百八十四萬二千一百八十四元等情，為上訴人所不爭執，是被
上訴人自八十五年三月間起陸續匯款或給付票款共一千二百四十七萬九千一百六十六
元並非不合常情。況其中八十六年二月二十七日、同年三月七日匯款之金額及四紙支
票之金額均為十七萬一千一百八十八元，適與一千二百萬元保單改五年繳費後之月繳
金額相同，四紙支票復均指定受款人為上訴人等節，益證被上訴人交付於蘇存易之款
項確為保險費，上訴人以款項數額與保險金額不成比例質疑被上訴人所給付者非保險
費云云，殊非可採。查蘇存易於八十三年十月二十日任職上訴人公司為業務專員兼業
務經理，有代表上訴人向被上訴人收取保費之權利，被上訴人依蘇存易之指示將系爭
款項交由蘇存易用以轉交上訴人，自難謂被上訴人未依契約之規定交付保險費與上訴
人，雖蘇存易於八十五年四月間離職，然上訴人就蘇某離職一事，既未通知被上訴人
或以其他方法使被上訴人得悉，則被上訴人因受蘇存易離職前之詐欺，於不知蘇某已
離職之情況下，將保費陸續匯交或簽發支票交付蘇存易，上訴人仍應負授權人之責任
，對被上訴人負損害賠償之責。從而蘇存易利用其任上訴人公司業務經理職務之機會
，偽稱為被上訴人辦理契約轉換變更及追加保單，並以代收保費為名，向被上訴人詐
取金額一千二百四十七萬九千一百六十六元，使被上訴人受有損害，上訴人對蘇存易
有選任、監督、服勞務之關係，依民法第一百八十八條第一項前段規定，其就被上訴
人所受上開損害應負連帶賠償責任等詞，為其判斷之基礎。
惟按民法第一百八十八條所定僱用人之連帶賠償責任，以受僱人因執行職務不法侵害
他人之權利為限，始有其適用。查上訴人抗辯：蘇姓業務員已於八十五年四月間向伊
公司辦理離職手續，嗣隨即按主管機關規定之程序登錄於其他人壽保險公司為業務員
，伊亦曾書面通知被上訴人知曉，蘇員又依規定程序登錄於其他人壽保險人之下為業
務招攬作業，伊已善盡監督、管理之責，並無任何違失，自無承擔此一責任之理由等
情（一審卷第三七頁）。蘇存易於第一審審理時亦自認：匯款部分是被上訴人陸陸續
續匯入我帳戶，我告訴他改為五年後採月繳方式，但因我並未為被上訴人辦理契約轉
換，所以上訴人仍認為該筆保費是年繳，被上訴人將款項匯入當時保單已失效。我是
將被上訴人所開支票繳交其他保戶的保費，因我已將被上訴人款侵占，故不可能再繼
續繳交被上訴人保費等語（一審卷第六六頁及三一頁背面）。被上訴人向台北地院自
訴之刑事案件亦認定被上訴人應繳第二年保費時蘇存易已離職，非從事業務之人，竟
基於概括之犯意，意圖為自己不法之所有，先向被上訴人佯稱可將保險契約從二十年
繳費終身壽險，轉換為五年繳費等情，此有該院八十六年度自字第一○九九號刑事判
決可按。另依被上訴人所提出其所簽章之契約轉換同意書二張均載明日期為八十六年
一月三十一日，亦有上該同意書影本二份可稽。倘蘇存易向被上訴人騙取上開金額時
，已無上訴人公司業務經理之身分，仍冒稱上開身分向被上訴人陸續騙取未經上訴人
同意轉換之保單之保費，則是否仍可認其係本於上訴人之受僱人之身分執行職務，上
訴人仍應負僱用人之賠償責任，自滋疑義﹖況蘇存易於第一審時自認，被上訴人將前
揭主張之款項匯入當時原保單已失效，伊並未為被上訴人辦理契約轉換等情。倘係真
實，被上訴人匯款及繳付支票時兩造間並無前述之保險關係，亦不發生被上訴人所謂
業務經理代收上開轉換保險保單之保費問題，實情如何﹖均待事實審法院，詳予澄清
，以為判斷之依據。原審遽以前揭情詞為上訴人不利之判決，尚嫌速斷。上訴論旨執
以指摘原判決不當，求予廢棄，非無理由。
據上論結，本件上訴為有理由。依民事訴訟法第四百七十七條第一項、第四百七十八
條第一項，判決如主文。
中      華      民      國     九十     年      一      月      五      日
                              最高法院民事第七庭
                                  審判長法官  吳  正  一
                                        法官  謝  正  勝
                                        法官  劉  福  來
                                        法官  高  孟  焄
                                        法官  曾  煌  圳
      右正本證明與原本無異
                                              書  記  官
中      華      民      國     九十     年      一      月    三十一    日


司法院資訊處製作；財團法人民間司法改革基金會備份。
